【裁判字號】    98,訴,3780
【裁判日期】    990205
【裁判案由】    違反戶籍法等
【裁判全文】
臺灣臺中地方法院刑事判決              98年度訴字第3780號
公  訴  人  臺灣臺中地方法院檢察署檢察官
被      告  甲○○
上列被告因違反戶籍法等案件，經檢察官提起公訴（98年度偵字
第24958號），被告於本院準備程序就被訴事實為有罪之陳述，
經本院合議庭認宜以簡式審判程序，裁定改行簡式審判程序，判
決如下：
    主    文
甲○○共同偽造公印文，處有期徒刑月，如易科罰金，以新臺
幣壹仟元折算壹日。扣案之偽造中華民國國民身分證壹張（含偽
造之「內政部印」公印文壹枚）、偽造全民健康保險卡壹張，均
沒收。
    犯罪事實
一、林維陽因缺錢花用，竟與真實姓名不詳、綽號「阿榮」之成
    年男子，共同基於偽造國民身分證及變造特種文書後持以行
    使之犯意聯絡，以新臺幣3000元之代價擔任偽造證件之人頭
    ，而由林維陽先於98年9月30日某時，在桃園縣中壢市○○
    ○○道路旁，提供其相片光碟予「阿榮」後，再由該「阿榮
    」於98年10月7日前某時，在不詳地點，以不詳方式偽造「
    內政部印」之公印文1枚後，再將甲○○之照片貼上於記載
    有「乙○○」年籍資料之偽造國民身分證及全民健康保險IC
    卡（下稱健保卡）上，而偽造成「乙○○」名義之國民身分
    證及「乙○○」名義之健保卡各1張，以供甲○○持往銀行
    申設帳戶使用，足以生損害於乙○○本人、內政部關對於戶
    籍管理之正確性及中央健康保險局對於健保投保人核發與管
    理之正確性，並於98年10月7日上午某時，在臺中市不詳地
    點，交付上開偽造之「乙○○」國民身分證及健保卡各1張
    予甲○○。甲○○即於同日13時15分許，依指示持上開偽造
    之「乙○○」國民身分證及健保卡，至臺中市○區○○路2
    段78號彰化銀行，冒名為「乙○○」欲辦理開戶，並交付偽
    造之「乙○○」國民身分證及健保卡而行使，因行員莊郁菁
    以紫光辨識查證時發覺上開「乙○○」之國民身分證有偽造
    之嫌，乃通知警方到場協助處理，甲○○因而未能開戶成功
    ，並扣得偽造之「乙○○」國民身分證及健保卡各1張。
二、案經臺中市警察局第三分局報請臺灣臺中地方法院檢察署檢
    察官偵查起訴。
    理    由
一、訊據被告甲○○對於前揭犯罪事實均坦承不諱，且據證人乙
    ○○、莊郁菁於警詢時證述明確，並有偽造之「乙○○」國
    民身分證及健保卡各1張扣案可資佐證。又前開扣案之偽造
    「乙○○」國民身分證左下角條碼為「0000000000」、偽造
    之「乙○○」健保卡左下角條碼為「000000000000」，均與
    乙○○真正之國民身分證、健保卡左下角之條碼不符，顯屬
    偽造之「乙○○」國民身分證及健保卡甚明。足證被告之自
    白與事實相符，應堪採信。本件事證明確，被告上開犯行，
    堪以認定。
二、按中華民國國民身分證及全民健康保險卡係由主管機關核發
    作為本國人士個人身分之證明及使用醫療制度之用，屬於品
    行能力相類證書之類，屬刑法第212條之特許證；又戶籍法
    第75條於97年5月28日修正公布，該條第1項、第2項規定「
    意圖供冒用身分使用，而偽造、變造國民身分證，足以生損
    害於公眾或他人者，處5年以下有期徒刑、拘役或科或併科
    新臺幣50萬元以下罰金。行使前項偽造、變造之國民身分證
    亦同。」，按戶籍法第75條係針對國民身分證之偽造變造犯
    行予以明文規定，相較於刑法第212條係針對所有一般特種
    文書之偽造、變造犯行為之處罰規定，戶籍法之規定應屬於
    特別規定，依特別法優於普通法之原則，應優先適用戶籍法
    之規定；再刑法第218條第1項所稱之公印或公印文，係指表
    示公務機關或機關長官資格及其職務之印信而言，即俗稱大
    印與小官章或其印文，本件偽造「乙○○」之國民身分證上
    之「內政部印」印文，係表示公務機關之資格及職務，即屬
    印信條例第2條所規定印信之印文，應為刑法第218條之公印
    文。偽造公印文，刑法第218條既有獨立處罰之規定，且較
    刑法第212條之處罰為重，則於偽造刑法第212條之特種文書
    同時偽造公印文者，即難置刑法第218條處刑較重之罪於不
    問（司法院大法官會議釋字第82號解釋、最高法院70年度臺
    上字第6511號判決意旨參照）。是被告就行使偽造「乙○○
    」名義之國民身分證、健保卡所為，係犯刑法第218條第1項
    偽造公印文罪、刑法第216條、第212條行使偽造特種文書罪
    、戶籍法第75條第2項之行使偽造國民身分證罪。被告與真
    實姓名年籍不詳、綽號「阿榮」之成年男子間，就上開犯行
    ，有犯意聯絡及行為分擔，均為共同正犯。被告偽造「乙○
    ○」之健保卡、國民身分證之低度行為，均為行使之高度行
    為所吸收，均不另論罪。被告偽造國民身分證、健保卡之行
    為，係利用同一機會，在同一時段就同一犯罪構成事實，本
    於單一犯意接續進行，以實現一犯罪構成要件之單一行為，
    為接續犯。另被告偽造公印文而偽造國民身分證，且持偽造
    國民身分證、健保卡申請開戶，並同時行使偽造之國民身分
    證、健保卡，係以一行為而觸犯構成要件相異之數罪名，為
    想像競合犯，應依刑法第55條之規定，從一重之偽造公印文
    罪處斷。爰審酌被告不思循正當途徑獲取所需，僅因缺錢花
    用，即任意提供自己照片供他人偽造國民身分證、健保卡，
    再持偽造之國民身分證、健保卡，冒用他人名義向金融機構
    申請開立帳戶，嚴重損害被害人權益，並損及戶政機關對於
    國民身分證、全民健康保險局對於全民健康保險及金融機構
    對於帳戶管理之正確性，惟其犯後坦承犯行，尚知悔悟，且
    考量被告未遂行申請帳戶之目的即遭警查獲，犯罪所生危害
    非鉅等一切情狀，量處如主文所示之刑，並諭知易科罰金之
    折算標準。
三、偽造「乙○○」國民身分證上偽造之「內政部印」公印文，
    應依刑法第219條之規定諭知沒收。又按共同正犯在犯意聯
    絡範圍內之犯罪行為，應由各共犯同負全部責任，就行使偽
    造私文書部分，查扣案偽造之「乙○○」國民身分證及健保
    卡各1張，為共犯「阿榮」所有，而交付被告供本件犯罪所
    用之物，業據被告供承在卷，故扣案之偽造「乙○○」國民
    身分證及健保卡各1張，爰均依刑法第38條第1項第2款之規
    定，宣告沒收。
據上論斷，依刑事訴訟法第273條之1第1項、第299條第1項前段
，戶籍法第75條第1項、第2項，刑法第11條前段、第28條、第21
6條、第212條、第218條第1項、第55條、第41條第1項前段、第
219條、第38條第1項第2款，刑法施行法第1條之1，判決如主文
。
中    華    民    國    99    年     2    月     5    日
                    刑事第六庭  法  官  戴博誠
以上正本證明與原本無異。
如不服本判決應於收受判決後10日內向本院提出上訴書狀，並應
敘述具體理由；其未敘述上訴理由者，應於上訴期間屆滿後20日
內向本院補提理由書（均須按他造當事人之人數附繕本）「切勿
逕送上級法院」。
                                    書記官  林政佑
中    華    民    國    99    年     2    月     5    日
【附錄論罪科刑法條】
戶籍法第75條第1項、第2項：
意圖供冒用身分使用，而偽造、變造國民身分證，足以生損害於
公眾或他人者，處5年以下有期徒刑、拘役或科或併科新臺幣50
萬元以下罰金。
行使前項偽造、變造之國民身分證者，亦同。
刑法第212條：
偽造、變造護照、旅券、免許證、特許證及關於品行、能力服務
或其他相類之證書、介紹書，足以生損害於公眾或他人者，處1
年以下有期徒刑、拘役或3百元以下罰金。
刑法第216條：
行使第210條至第215條之文書者，依偽造、變造文書或登載不實
事項或使登載不實事項之規定處斷。
刑法第218條第1項：
偽造公印或公印文者，處5年以下有期徒刑。

司法院資訊處製作；財團法人民間司法改革基金會備份。
